最高法院民事裁定　　　　　　　　　　111年度台抗字第779號
再 抗告 人　賴錫豐
　　　　　　賴洺樟
共同代理人　張天民律師
上列再抗告人因與翁愛珠等間請求拆屋還地等強制執行聲明異議
事件，對於中華民國111年5月31日臺灣高等法院裁定（111 年度
抗字第561號），提起再抗告，本院裁定如下：
    主  文
原裁定廢棄，應由臺灣高等法院更為裁定。
    理  由
    本件相對人即債權人翁愛珠、李進義、李秀琴、李樹旺前執
臺灣臺北地方法院（下稱臺北地院）103年度重訴字第166號確定
判決（系爭確定判決）為執行名義，對於相對人即債務人賴碧珍
聲請強制執行，請求拆除門牌為新北市○○區○○路0段00 巷00
號房屋（下稱系爭房屋），並返還所占用之土地，經臺北地院民
事執行處（下稱執行法院）受理（110年度司執字第5768 號，下
稱系爭執行程序）。再抗告人於系爭執行程序中，以其等自幼居
住於系爭房屋迄今，為自己之利益獨立占有系爭房屋，而為直接
占有人，非執行名義效力所及之人為由，依強制執行法第12條第
1 項規定聲明異議。執行法院司法事務官裁定駁回其異議，再抗
告人提出異議，復經臺北地院裁定駁回（111 年度執事聲字第88
號），再抗告人不服，對之提起抗告。原法院以：再抗告人主張
其等自幼居住於系爭房屋迄今，為系爭房屋之直接占有人，屬於
系爭確定判決成立前所發生之事實，再抗告人是否為系爭房屋之
事實上處分權人，或僅為占有輔助人，核屬實體爭執事項，執行
法院並無審認之權限，應由再抗告人另行提起異議之訴以為審究
，非聲明異議程序所得處理，且再抗告人迄未依強制執行法第18
條第2 項等規定，向法院聲請裁定准許供擔保後停止強制執行，
其聲明異議，於法不合，因以維持臺北地院所為裁定，駁回其抗
告。
    惟按強制執行之當事人，依執行名義之記載定之；又執行名
義係命債務人交出不動產而不交出者，執行法院得解除債務人之
占有，使歸債權人占有，強制執行法第124條第1項定有明文。強
制執行法第124條第1項所謂債務人，包括為債務人之受僱人、學
徒或與債務人共同生活而同居一家之人，或基於其他類似之關係
，受債務人指示而對之有管領之力者在內（辦理強制執行事件應
行注意事項第57點第7 項）。是執行名義係命債務人交出不動產
而不交出者，執行法院就該不動產是否為債務人所占有，仍應依
職權為形式上之審查，倘依形式審查結果，足認該占有人為債務
人本人或受債務人指示而對之有管領之力之人時，即應命其交出
並解除占有，此與執行法院就實體爭執事項，並無調查審認之權
限，係屬二事。查系爭確定判決係命債務人賴碧珍拆除系爭房屋
並返還占用之土地，再抗告人對於系爭執行程序聲明異議，主張
伊等自幼即為自己之利益，獨立占有使用系爭房屋，具有事實上
管領力，非系爭執行名義效力所及之人，執行法院不得強制解除
伊等之占有等語（見一審執行卷㈡第94至97頁），依上說明，執
行法院自應從形式上調查審認再抗告人是否為自己之利益而占有
系爭房屋；又再抗告人並未爭執系爭房屋之事實上處分權人，其
等對之有無事實上處分權，亦與應否解除其等之占有無涉，乃原
審將事實上管領力與事實上處分權混為一談，竟謂再抗告人是否
為占有輔助人或事實上處分權人，核屬實體爭執事項，執行法院
並無調查審認之權限，非聲明異議程序所得處理云云，遽為不利
再抗告人之論斷，於法自有可議。再抗告意旨，指摘原裁定違背
法令，聲明廢棄，非無理由。
    據上論結，本件再抗告為有理由。依強制執行法第30 條之1
，民事訴訟法第495條之1第2項、第477條第1項、第478條第2 項
，裁定如主文。
中    華    民    國   111    年    9     月    15    日
                      最高法院民事第二庭
                          審判長法官  高  孟  焄  
                                法官  彭  昭  芬  
                                法官  蘇  芹  英  
                                法官  徐  福  晋  
                                法官  邱  璿  如  
本件正本證明與原本無異
                                      書  記  官  
中    華    民    國   111    年    9     月    20    日